【裁判字號】    97,易,2251
【裁判日期】    970916
【裁判案由】    詐欺
【裁判全文】
臺灣臺中地方法院刑事判決              97年度易字第2251號
公  訴  人  臺灣臺中地方法院檢察署檢察官
被      告  乙○○
                    樓之1
            丙○○
                    樓
上列被告等因詐欺案件，經檢察官提起公訴（97年度偵字第
11252 號），本院判決如下：
    主    文
乙○○幫助意圖為自己不法之所有，以詐術使人將本人之物交付
累犯，處有期徒刑伍月，如易科罰金，以新臺幣壹仟元折算壹日
。
丙○○幫助意圖為自己不法之所有，以詐術使人將本人之物交付
，處有期徒刑肆月，如易科罰金，以新臺幣壹仟元折算壹日。
    犯罪事實
一、乙○○前於民國82年間，因違反肅清煙毒條例、麻醉藥品管
    理條例等案件，以及違反肅清煙毒條例案件，分別經臺灣高
    等法院臺中分院以82年度上訴字第2583號判決駁回上訴應執
    行有期徒刑3年8月確定，及本院以82年度訴字第4075號判決
    有期徒刑3年4月確定，二案接續執行至85年4月16日縮短刑
    期假釋出監並付保護管束；又於86年間因違反肅清煙毒條例
    及妨害自由等案件，經本院以86年度訴字第1605號判處應執
    行有期徒刑3年8月確定，前開假釋復經撤銷，送監接續執行
    ，於90年8月24日縮短刑期假釋出監；復於91年間因違反毒
    品危害防制條例案件，經本院裁定令入勒戒處所觀察、勒戒
    後，認有繼續施用毒品之傾向，嗣經本院裁定令入戒治處所
    施以強制戒治，於92年3月1日執行完畢出監，前開假釋再經
    撤銷，接續執行殘刑，於95年7月14日縮刑期滿執行完畢。
    詎乙○○仍不知悔改，與丙○○均能預見將自己之金融機構
    帳戶存摺、提款卡連同密碼提供他人使用，因該帳戶所有人
    名義與實際使用者不同，使用者即可藉此躲避員警追查，作
    為詐欺取財之犯罪工具，且現今一般金融機構帳戶之申請甚
    為簡易方便，如係基於正當用途而有使用帳戶之必要，通常
    需用人得以自己名義申請辦理即可，本無借用他人帳戶掩飾
    資金流向之必要，惟乙○○、丙○○在不違背其本意之下，
    竟基於幫助他人涉犯詐欺取財罪行之不確定故意，分別於96
    年8月15日前某時，在不詳地點，將其等所有之合作金庫商
    業銀行進化分行帳號0000000000000000號 (下稱合作金庫帳
    戶) 、臺灣中小企業銀行北屯分行帳號00000000000000號帳
    戶 (下稱中小企銀帳戶) 之存摺及金融卡（含密碼）等物，
    交付予真實姓名年籍不詳之成年男子，幫助該男子所屬詐騙
    集團為詐欺取財犯行時，作為存匯款及提款帳戶使用，任由
    他人藉以遂行詐欺取財犯罪。嗣該詐騙集團成員共同基於意
    圖為自己不法所有之犯意聯絡，於96年8月15日晚上9時46分
    許，自稱係綽號「卡布叮」之成年女子，撥打電話予丁○○
    ，並佯稱：伊有從事援交，但丁○○需先匯錢證明非警察云
    云，致丁○○不疑有他而陷於錯誤，陸續將新臺幣（下同）
    5,000元、14,980元匯至乙○○所有前開合作金庫帳戶及將
    89,980元、20,847元匯至丙○○所有上開中小企銀帳戶。嗣
    丁○○知悉受騙而報警處理，始查獲上情。
二、案經丁○○訴由桃園縣政府警察局楊梅分局報請臺灣桃園地
    方法院檢察署呈請臺灣高等法院檢察署令轉臺灣臺中地方法
    院檢察署檢察官偵查起訴。
    理    由
一、按刑事訴訟法第159條之5規定：「被告以外之人於審判外之
    陳述，雖不符前四條之規定，而經當事人於審判程序同意作
    為證據，法院審酌該言詞陳述或書面陳述作成時之情況，認
    為適當者，亦得為證據。當事人、代理人或辯護人於法院調
    查證據時，知有第159條第1項不得為證據之情形，而未於言
    詞辯論終結前聲明異議者，視為有前項之同意。」，其立法
    意旨在於傳聞證據未經當事人之反對詰問予以核實，原則上
    先予排除，惟若當事人已放棄詰問或未聲明異議，基於證據
    資料愈豐富，愈有助於真實發現之理念，且強化言詞辯論主
    義，法院自可承認該傳聞證據例外擁有證據能力。經查，本
    件被告乙○○、丙○○2人在本院言詞辯論終結前，並未就
    證人即被害人丁○○於警詢及檢察官訊問時所證述之內容聲
    明異議，依上開規定說明，應視為同意其證言作為證據，且
    本院審酌上開證人證言作成時之情況，查無其他不法之情狀
    ，足認為得為本案之證據，而有證據能力，先予敘明。
二、訊據被告乙○○及丙○○對於上揭合作金庫及中小企銀帳戶
    為其等所有之情固均坦承不諱，惟均矢口否認有何幫助詐欺
    取財犯行，被告乙○○辯稱：伊於96年8月1日或2日曾到臺
    北一個月，當時將合作金庫帳戶存摺、提款卡等物放在機車
    的座墊置物箱內，伊將密碼796612寫在存摺上，79是伊簽六
    合彩後才使用，所以會忘記，6612是伊的西元出生年月，故
    不會忘記，因當時認為存簿裡沒有多少錢，所以將存摺、提
    款卡放在機車內，並將機車停放於中正路後，即上臺北找妻
    子，嗣於9月中旬返回後發現機車座墊被撬開，隨即至警局
    報案遺失上開合作金庫帳戶存摺、提款卡遺失等詞；被告丙○○辯稱：伊於96年6月間至進化路中小企銀北屯分行領完
    提款卡後，因存簿裡沒有多少錢，故隨即放入伊的機車置物
    箱，嗣至網咖上網，之後伊亦忘記將中小企銀帳戶存摺等物
    取走，因伊有很多存摺密碼並不相同，怕會忘記密碼，故將
    上開中小企銀帳戶之密碼即伊的生日寫在紙上並放在有存摺
    、提款卡的套子裡，是警察通知伊才知道上開中小企銀帳戶
    存摺、提款卡遺失，伊之前揭中小企銀帳戶存摺、提款卡係
    被竊取的等詞。經查：
(一)、被告乙○○於本院審理時供稱：伊之上開合作金庫帳戶密
      碼是796612，79是簽中六合彩後才開始使用所以會忘記，
      6612是伊的西元出生年月之詞 (見本院卷頁45反) ，及其
      前在檢察官偵訊時供述：伊的密碼是796612，79是伊太太
      的出生年，6612是伊的生日之詞（見臺灣桃園地方院檢察
      署96年度偵字第28357號卷頁46），顯見被告乙○○應可
      自記憶中回想起前開合作金庫帳戶之密碼，而無記載於存
      摺內之必要，且被告乙○○於本院審理時亦供稱當時適逢
      其上班處所訂單較少，其已向老闆請假之情 (見本院卷頁
      44) ，足見被告已可預期其於請假期間上臺北及短時間未
      再返回臺中之事，而存摺、提款卡等物易於攜帶，且攜帶
      在身較為安全，何以僅因存摺餘額不多，即將上揭合作金
      庫帳戶之存摺、提款卡及密碼等私密之物放置於機車置物
      箱內長達一個多月的時間，況被告乙○○在本院審理時亦
      陳稱：因伊聽說若沒有報警，若遭人盜用會很麻煩之情 (
      見本院卷頁44反) ，故被告乙○○辯稱其將上開合作金庫
      帳戶存摺、提款卡及密碼等物置放於機車內之詞，已有違
      常情，而誠屬疑義；再者，被告乙○○亦未提出其機車遭
      撬開之證明以實其說，且參以96年9月11日臺中市警察局
      第一分局繼中派出所遺失案件報案證明申請書e化案號：
      P0000000AMOUTPK（見臺灣桃園地方院檢察署96年度偵字
      第28357號卷頁25）上發生詳情亦未有被告乙○○所稱其
      機車遭撬開之事的記載，又被告乙○○在本院審理時供稱
      ：伊是在96年8月1日或2日到臺北，並於96年9月11日回來
      後發現遺失並馬上報案之詞（見本院卷頁44反），其所稱
      「發現遺失之時」與前開遺失案件報案證明申請書上之發
      生時間為96年8月8日22時00分已有出入，雖被告乙○○陳
      稱：申請書上可能是紀錄伊何時將機車停放於臺中市○○
      路，但時間不符合部分無法解釋等詞（見本院卷頁44反）
      ，惟甚者，竊取存摺及提款卡之人，何以知道被告乙○○
      所停放之機車內有存摺、提款卡及密碼等物而為撬開及竊
      取之行為，是承上所述，尚難證明被告乙○○有將上開合
      作金庫帳戶之存摺、提款卡及密碼等物置放於機車內，且
      因機車被撬開而遭竊取等情事，是被告乙○○上揭所辯，
      核係臨訟卸責之詞，無法採信。
(二)、被告丙○○於本院審理中供稱：伊把密碼寫在紙上放入含
      存摺及提款卡中的套子內，密碼是伊的生日不會忘記，因
      從事很多工作故伊有很多存摺，有習慣將密碼抄在紙上等
      詞（見本院卷頁45），與其在檢察官偵訊中陳稱：伊將密
      碼改成伊的生日，但沒有把密碼寫在存摺上或提款卡上之
      詞（見上開第28357號偵卷頁46），顯然不一致，且倘依
      被告丙○○在檢察官訊問時之辯述內容，則取得被告丙○○前開中小企銀帳戶存摺及提款卡之人何以能知悉該帳戶
      的密碼，而領取帳戶內之款項，此已有悖於事理與常情，
      且提款卡密碼應予牢記，嚴防外洩，應不宜與提款卡同置
      ，此為政府及金融機關所一再宣導，被告亦有社會經驗，
      對此自無不知之理；又被告既親至銀行領取提款卡，則何
      以將剛領的提款卡隨意置放於機車內，事後尚且忘記取出
      ，在事理上，亦屬難想像，且被告丙○○對此亦無法提出
      合理之解釋，再審酌被告丙○○上開中小企銀帳戶經被告
      丙○○於96年8月14日在提款機變更密碼後，隨遭詐騙集
      團用以行騙，而於同年月16日有被害人丁○○前開89,980
      元、20,847元等二筆匯款之事實，此有臺灣中小企業銀行
      北屯分行於96年11月16日以北屯字第3184號函文內容及函
      附開戶資料、交易明細資料在卷可查  (見上開第28357號
      偵卷頁39至43），益證被告丙○○變更提款卡密碼之目的
      係為將該帳戶交予詐騙集團使用，且被告丙○○所稱上開
      中小企銀帳戶存摺、提款卡遭竊取之事，迄至本件言詞辯
      論終結前均未能提出任何有利證據供本院調查，被告丙○○稱上開中小企銀帳戶存摺及提款卡遭竊之詞顯係空言，
      是被告丙○○上揭所辯，無非事後卸責之詞，不足採信。
(三)、另衡諸時下詐欺犯罪集團成員收購取得人頭帳戶之常見手
      法，渠等利用部分民眾需款孔急或貪圖小利之心理因素，
      藉由登報或隨機搭訕招攬方式獲取存摺、提款卡及密碼之
      情形甚為常見，執行上亦無重大困難，而原帳戶所有人既
      係出於自願提供帳戶供渠等犯罪使用，事後自行凍結帳戶
      、變更密碼或申請將原提款卡作廢並補發新卡之可能性較
      低；相對而言，如該存摺、提款卡及密碼係以盜贓方式取
      得，則該詐欺犯罪集團成員自須承擔原帳戶所有人隨時報
      警或求助金融機構應變處理之危險，進而使其費心詐騙之
      款項入帳後，面臨無法領出之窘境。是以詐欺犯罪集團成
      員果真確有使用人頭帳戶之必要，大可透過其他管道平和
      取得並安心使用，根本毋庸使用被告2人所遺失或遭竊帳
      戶之存摺、提款卡，徒增日後作為詐欺得款匯入帳戶時無
      從提領甚或遭警查獲之風險，益徵被告2人上開所辯前揭
      帳戶存摺、提款卡及密碼確實係遭竊或遺失，其未交付予
      詐騙集團云云，均無可取。
三、按刑法第13條所稱之故意本有直接故意（確定故意）與間接
    故意（不確定故意）之別，條文中「行為人對於構成犯罪之
    事實，明知並有意使其發生者」為直接故意，至於「行為人
    對於構成犯罪之事實，預見其發生而其發生並不違背其本意
    者」則屬間接故意；又間接故意與有認識的過失（又稱疏虞
    過失）之區別，在於二者對構成犯罪之事實雖均預見其能發
    生，但前者對其發生並不違背其本意，後者則確信其不發生
    。而金融機構帳戶之申請甚為簡易方便，如係基於正當用途
    而有使用帳戶之必要，通常需用人得以自己名義申請辦理即
    可，本無借用他人帳戶掩飾資金流向之必要。倘該名取得帳
    戶之人非將被告提供之金融機構帳戶作為犯罪所得存提進出
    及其他不法用途，豈須向被告收取存摺、提款卡供己使用？
    又被告等率將自己所有金融機構帳戶交予他人使用，衡之常
    情，如此乖離常態之交易行為，就一般具有相當社會經驗之
    人而言，當可輕易預見該人取得存摺、提款卡係供作非法使
    用。再者，蒐集他人金融機構帳戶作為被害人匯入款項之交
    易媒介，用以隱匿真正犯罪者身分及資金流向之犯罪模式，
    多係用於詐欺取財之犯罪類型，此乃一般使用人頭帳戶常見
    之非法利用類型，復經大眾傳播媒體再三披露，被告2人亦
    無從諉為不知。則被告2人提供之金融機構帳戶嗣經他人用
    於詐欺取財之不法用途，此種犯罪手法仍未逸脫於被告幫助
    他人犯罪意思之外，即屬被告2人所預見。而被告2人提供金
    融機構帳戶在先，縱已得悉可能作為上開犯罪用途，卻又容
    任該項犯罪行為之繼續實現，毫無積極取回前揭物品或其他
    主觀上認為不致發生該項犯罪結果之確信，足徵前揭犯罪行
    為自仍不違其本意，被告2人應具有幫助他人詐欺取財犯罪
    之間接故意，殆無疑義。
四、綜上所陳，被告2人前揭所辯顯有未洽，不足採信。且上開
    犯罪事實，業據證人即被害人丁○○於警詢中及偵查中指證
    其遭人詐騙匯款經過綦詳在卷，並經其提出郵政自動櫃員機
    交易明細表1張、三信商業銀行自動櫃員機交易明細表3張為
    證，復有被告乙○○之合作金庫帳戶之開戶資料、合作金庫
    銀行客戶當月份交易資料查詢單、被告丙○○之中小企銀行
    帳戶之開戶資料、臺灣中小企業銀行存款交易明細查詢單各
    1件附卷可稽。是本案事證已臻明確，被告2人上揭幫助詐欺
    取財之犯行，均應堪認定。
五、本件被告2人提供其所有上揭合作金庫、中小企銀行帳戶之
    存摺、提款卡及密碼，予姓名年籍不詳之成年人及其所屬之
    詐騙集團作為詐欺取財所用，係基於幫助他人詐欺取財之不
    確定故意，且所為屬詐欺取財罪構成要件以外之行為，核被
    告2人所為，係犯刑法第30條第1項前段、第339條第1項之幫
    助詐欺取財既遂罪。另被告乙○○前於82年間，因違反肅清
    煙毒條例、麻醉藥品管理條例等案件，以及違反肅清煙毒條
    例案件，分別經臺灣高等法院臺中分院以82年度上訴字第
    2583  號判決駁回上訴應執行有期徒刑3年8月確定，及本院
    以82年度訴字第4075號判決有期徒刑3年4月確定，二案接續
    執行至85年4月16日縮短刑期假釋出監並付保護管束；又於
    86年間因違反肅清煙毒條例及妨害自由等案件，經本院以86
    年度訴字第1605號判處應執行有期徒刑3年8月確定，前開假
    釋復經撤銷，送監接續執行，於90年8月24日縮短刑期假釋
    出監；復於91年間因違反毒品危害防制條例案件，經本院裁
    定令入勒戒處所觀察、勒戒後，認有繼續施用毒品之傾向，
    嗣經本院裁定令入戒治處所施以強制戒治，於92年3月1日執
    行完畢出監，前開假釋再經撤銷，接續執行殘刑，於95年7
    月14日縮刑期滿執行完畢，此有臺灣臺中地方法院檢察署刑
    案資料查註紀錄表及臺灣高等法院被告前案紀錄表各1份在
    卷足憑，其於5年以內故意再犯本件有期徒刑以上之罪，為
    累犯，應依刑法47條第1項之規定，加重其刑。又被告2  人
    僅係幫助他人實行詐欺取財罪，為幫助犯，應依刑法第30
    條第2項之規定，按詐欺取財罪正犯之刑予以減輕，被告乙○○部分依法先加後減之。爰審酌被告2人提供帳戶供他人
    非法使用，使詐騙集團之成員易於得手，助長詐欺之犯罪風
    氣，嚴重危害社會治安，並使被害人丁○○因此總計被詐騙
    130,864元，然被告2人本身未實際參與本件詐欺取財之犯行
    ，可責難性較小，惟其未能坦承犯行，且飾詞卸責、並無悔
    意之犯罪後態度等一切情狀，各量處如主文所示之刑，並均
    諭知易科罰金折算之標準，以資懲儆。
據上論斷，依刑事訴訟法第299條第1項前段，刑法第339條第1項
、第30條第1、2項、第41條第1項前段、第47條第1項，刑法施行
法第1條之1，判決如主文。
本案經檢察官甲○○到庭執行職務
中    華    民    國    97    年    9     月    16    日
                   刑事第三庭  審判長法  官  周瑞芬
                                     法  官  陳思成
                                     法  官  楊曉惠
以上正本證明與原本無異。
如不服本判決，應於收受送達後10日內向本院提出上訴書狀（應
敘述具體理由並附繕本）。
上訴書如未敘述理由，應於上訴期間屆滿後20日內補提理由書於
本院。
                                     書記官  陳玲誼
中    華    民    國    97    年    9     月    16    日
附錄論罪科刑法條
刑法第339條
意圖為自己或第三人不法之所有，以詐術使人將本人或第三人之
物交付者，處五年以下有期徒刑、拘役或科或併科一千元以下罰
金。
以前項方法得財產上不法之利益或使第三人得之者，亦同。
前二項之未遂犯罰之。


司法院資訊處製作；財團法人民間司法改革基金會備份。
